【裁判字號】    92,上訴,1881
【裁判日期】    921120
【裁判案由】    貪污治罪條例
【裁判全文】
臺灣高等法院臺中分院刑事判決                  九十二年度上訴字第一八八一號
    上  訴  人
    即  被  告  甲○○
    選任辯護人  林文成
                張慶宗
右上訴人因貪污治罪條例案件，不服臺灣彰化地方法院九十一年度訴字第八六○號中
華民國九十二年八月六日第一審判決（起訴案號：臺灣彰化地方法院檢察署九十年度
偵字第五三一五號），提起上訴，本院判決如左：
    主      文
原判決關於甲○○部分撤銷。
甲○○無罪。
    理      由
一、公訴意旨略以：緣楊宗哲係彰化縣溪湖鎮長，負責綜理督導溪湖鎮鎮政推展及各
    項工程採購發包、督導及工程款請領等業務；黃慶章、林登棠分別係溪湖鎮公所
    建設課技士及兼任之行政室主任，分別負責辦理各項工程招標、監標及承辦工程
    招標、驗收等業務及溪湖鎮公所附設托兒所營養午餐及點心之採購業務；溪湖鎮
    民代表會（以下簡稱鎮代會）第十六屆成員分別為主席楊長福、副主席洪本成、
    全體代表為楊鴻源、巫釧榮、陳淑珍、許慶發、何武能、陳錦德、楊素楨、何澤
    焜、李克珍、及陳麗雪等共十二人，均係依據法令從事公務之人員；葉美惠係鎮
    長楊宗哲之妻，楊金泰係溪湖鎮代表會代表陳麗雪之夫，竟基於犯意之聯絡，對
    於職務之行為收受賄賂。溪湖鎮長楊宗哲於八十七年七月一日就任後，為求鎮公
    所有關工程之相關預算能獲得鎮民代表會各代表之支持，避免工程預算遭鎮代會
    杯葛、刪減，故於八十七年十一月間（即第十六屆鎮代會第一次開會前），楊宗
    哲與鎮民代表會主席楊長福基於犯意之聯絡，由主席楊長福邀約副主席洪本成、
    代表陳錦德、楊素槙、何澤焜、許慶發、李克珍、何武能、陳麗雪（均由其夫楊
    金泰代為出席及收受）、楊鴻源、巫釧榮及陳淑珍等全體十二位代表（含主席、
    副主席）至彰化縣溪湖鎮北勢一巷三十九弄八號主席楊長福家中聚會，會中楊宗
    哲表示希望代表會支持鎮公所預算，並向代表期約鎮公所會配合給予每位代表，
    可自行尋覓包商承攬溪湖鎮公所工程並索取二成回扣之權利。惟因當時溪湖鎮公
    所籌劃發包之二十八件道路工程金額（詳如附表：Ｂ２表）均在新台幣（下同）
一百萬元以上，為求順利分配工程，楊宗哲乃將工程預算金額在五百萬元以下，
    不須採公開招標之工程（即附表Ｂ２表中，Ｂ至Ｂ等十一件工程）劃分一部
    分交由鎮民代表來尋覓廠商，為求公平分配，故楊長福等決議十二位代表自行分
    為三組，日後再向鎮長楊宗哲索取工程施作，楊宗哲並向與會代表要求，日後包
    商施作工程時，需給予鎮代會主席百分之廿五之工程回扣，其中百分之廿由鎮代
    會主席楊長福依慣例自行分成十三份半，以主席二份、副主席一份半、其餘代表
    各一份之比例分配，另百分之五則由溪湖鎮代會主席楊長福轉交給楊宗哲。上開
    聚會結束後，溪湖鎮代表會之代表即依前述聚會結果區分為下列三組：洪本成、
    楊鴻源、巫釧榮、陳淑珍一組；許慶發、李克珍、何武能、陳麗雪分成一組；楊
    長福、陳錦德、楊素槙、何澤焜為一組。許慶發、李克珍、何武能、陳麗雪分組
    部分，許慶發經同組其餘三位代表（陳麗雪係由其夫楊金泰代為決定及收受）同
    意及授權後，即將承作工程之權利交由廠商甲○○直接向鎮公所承辦人黃慶章接
    洽，黃慶章向許慶發等人確認後，即應允依鎮長楊宗哲之承諾給與甲○○承攬「
    III─號道路工程」（工程款為三百三十九萬元），黃慶章並洩漏底價與甲○○
    ，便於甲○○以聖益營造有限公司廠商名義配合「吉崧」、「金東」二廠商完成
    形式比價而標得該工程。依前述會議決議，甲○○原應依例給付百分之二十之工
    程回扣予許慶發等四位代表，惟因許慶發等四人體恤甲○○經濟狀況不佳，故同
    意予以酌減，甲○○於工程完工、領取款項後，於八十八年十一月某日近中午時
    分（領款後隔三、四天），在許慶發溪湖鎮○○○路三十號住處，交給許慶發四
    萬七千元，並透過許慶發轉交給李克珍（以積欠許慶發七萬元之債務折抵四萬七
    千元，故李克珍尚欠許慶發二萬三千元）、何武能及陳麗雪之夫楊金泰等四位代
    表每人四萬七千元之工程回扣款，而共同收受賄賂。甲○○計對許慶發、李克珍
    、何武能、陳麗雪交付賄賂共十八萬八千元。因認甲○○涉犯修正前貪污治罪條
    例第十一條第一項之罪嫌云云。
二、按犯罪事實應依證據認定之，無證據不得認定犯罪事實，刑事訴訟法第一百五十
    四條第二項定有明文；又不能證明被告犯罪或其行為不罰者，應諭知無罪之判決
    ，復為同法第三百零一條第一項所明定。次按貪污治罪條例第十一條第一項（貪
    污治罪條例第十一條已於九十二年二月六日經總統令修正公布，惟該條第一項之
    構成要件及法定刑度，並無變更，應予說明），須以對於依據法令從事公務之人
    員或受公務機關委託承辦公務之人，關於違背職務之行為，行求、期約或交付賄
    賂或其他不正利益，為其構成要件。又賄賂之不法報酬必須與公務員之職務或違
    背職務行為具有一定之對價關係，苟非關於職務行為或違背職務行為之報酬，即
    不得謂為賄賂，有最高法院七十年台上字第一一八六號判例，可資參照。公訴意
    旨認被告甲○○涉犯修正前貪污治罪條例第十一條第一項之罪嫌，無非以被告甲
    ○○及共同被告許慶發、何武能、洪本成、楊鴻源、巫釧榮、陳淑珍於法務部調
    查局中部機動組（以下稱中機組）及偵查中之供述，及證人許錫卿、王錦炫、楊
    鴻斌、陳素珍等於中機組證述，且有許慶發、洪本成、楊鴻源、巫釧榮、陳淑珍
    、何武能於偵查中繳回之賄款扣案為其論據。
三、訊據上訴人即被告甲○○（以下稱被告）對於其有以三百三十九萬元得標本件工
    程，及交給許慶發十八萬八千元之事實，並不爭執，惟堅決否認有前開犯行，辯
    稱：沒有承諾依照慣例給工程回扣給鎮民代表，也沒有叫代表違背職務等語。經
    查本件共同被告許慶發、何武能、洪本成、楊鴻源、巫釧榮、陳淑珍均經檢察官
    以貪污治罪條例第五條第一項第三款之職務上受賄罪嫌提起公訴，而原審亦以該
    條款予以論罪，並均諭知免刑之判決。依據共同被告許慶發、何武能、洪本成、
    楊鴻源、巫釧榮、陳淑珍於中機組及偵查中之供述，均稱與鎮代會主席及鎮長開
    會，係就配合款之額度、分組及收取回扣之比例、方式，由各代表或鎮長自行找
    廠商施作，之後並向廠商收取回扣及依議定方式分配等，依渠等所供之情節觀之
    ，僅係單純討論如何分配工程及回扣事宜，均未供承渠等有何違背職務之行為，
    或被告有何使渠等違背職務，而行求、期約或交付賄賂之行為。而證人許錫卿、
    王錦炫、楊鴻斌、陳素珍等於中機組證述，亦僅證稱有工程回扣，均未證述被告
    有何使公務員為違背職務，而行求、期約或交付賄賂之行為。依證人即溪湖鎮公
    所承辦人黃慶章各次之證言，亦未證述被告有何使其為違背職務，而行求、期約
    或交付賄賂之行為。另依卷附之台灣彰化地方法院檢察署九十年度偵字第二八一
    七號等楊宗哲等貪污案件起訴書所載，楊宗哲等（包括黃慶章）全部均係犯貪污
    治罪條例第五條第一項第三款之職務上受賄罪嫌，原審法院九十年度訴字第一三
    四九號判決，亦依貪污治罪條例第五條第一項第三款論罪科刑（見本院由電腦調
    取之判決）。換言之，本件除被告以外，其他相關涉案人員均係依職務上受賄罪
    起訴、判決，唯獨被告係以違背職務行賄罪判刑。以行賄、受賄罪係屬對向犯之
    性質，必須行賄者、受賄者意思一致，始有成立之可能。綜上所述，本件公訴意
    旨認被告有違背職務行賄之犯行，尚乏依據。此外又無其他任何積極證據，足以
    證明被告有何違背職務行賄之犯行，被告之犯罪，尚屬不能證明。原審未察，遽
    予論罪科刑，雖原判決事實欄記載：「：：許慶發經同組其餘三位代表（陳麗雪
    係由其夫楊金泰代為決定及收受）同意及授權後，即將承作工程之權利交由廠商
    甲○○直接向鎮公所承辦人黃慶章接洽，黃慶章向許慶發等人確認後，即應允依
    鎮長楊宗哲之承諾給與甲○○承攬「III─２２號道路工程」（工程款為三百三十
    九萬元），黃慶章違反其職務，除告知甲○○應扣除交通號誌部分六、七十萬元
    ，並暗中告知甲○○填寫估價單時不要超出扣減後額度及其他細節，又甲○○知
    曉四位代表之配合款共四百萬元，因而查知該工程底價約三百四十萬元左右，果
    開標後以三百三十九萬元標得該工程。：：」（見原判決第六頁第一行至第九行
    ）。而認被告有使公務員為違背職務之行為，惟查原審審判筆錄僅記載：「〔法
    官問被告：在調查局中部機動組、偵查中及本院訊問中所說的話是否實在？（提
    示筆錄並告以要旨）〕被告均答：實在。」（見原審卷第八二頁），除此之外，
    別無其他調查證據方法之記載，是以原審所為事實之認定，除被告之自白外，並
    無其他任何證據足以證明。況且，本件並無任何證據證明被告有向證人黃慶章行
    賄之行為，檢察官及原審亦均未作此一認定，則被告縱有對於共同被告即鎮民代
    表許慶發等交付金錢，作為回扣之行為，亦屬對於職務上行為行賄，依法本屬不
    罰之列，至於黃慶章是否果有為違背職務之行為，均與被告無涉，原判決此部分
    自有未合。被告上訴指摘原判決此部分不當，為有理由，應由本院將被告甲○○
    部分撤銷改判，另為被告甲○○無罪之諭知。
據上論結，應依刑事訴訟法第三百六十九條第一項前段、第三百六十四條、第三百零
一條第一項，判決如主文。
本案經檢察官乙○○到庭執行職務。
中      華      民      國      九十二     年    十一     月    二十    日
                                臺灣高等法院臺中分院刑事第五庭
                                      審判長法  官  郭  同  奇
                                            法  官  胡  森  田
                                            法  官  姚  勳  昌
右正本證明與原本無異。
檢察官得上訴。
被告不得上訴。
如不服本判決應於收受送達後十日內向本院提出上訴書狀，其未敘述上訴之理由者並
得於提起上訴後十日內向本院補提理由書（均須按他造當事人之人數附繕本）。
                                            書記官  陳  玫  伶
中      華      民      國      九十二     年    十一     月   二十一   日
                                                                        Ｒ


司法院資訊處製作；財團法人民間司法改革基金會備份。
